【裁判字號】    92,自,263
【裁判日期】    920530
【裁判案由】    誹謗
【裁判全文】
臺灣臺北地方法院刑事判決                          九十二年度自字第二六三號
    自  訴  人  乙○○
    代  理  人  甲○○
    被      告  丙○○
右列被告因誹謗案件，經自訴人提起自訴，本院判決如左：
    主  文
丙○○無罪。
    理  由
一、自訴意旨略以：被告丙○○明知自訴人乙○○於民國九十一年十月三日召開記者
    會時，未曾公開指稱涂醒哲在辦公室與女職員「嘿咻」，竟於九十一年十一月六
    日上午至臺灣臺北地方法院檢察署按鈴控告時，公開向在場之媒體記者陳稱：「
    乙○○於十月三日舉行記者會，公開指稱涂醒哲曾在疾病管制局局長任內，與女
    職員在辦公室內發生性關係，當時還被女清潔工撞見」等語，足以毀損自訴人之
    名譽，因認被告涉有刑法第三百十條第一項之誹謗罪嫌等語。
二、按犯罪事實應依證據認定之，無證據不得推定其犯罪事實。又不能證明被告犯罪
    或其行為不罰者，應諭知無罪之判決，刑事訴訟法第一百五十四條、第三百零一
    條第一項分別定有明文。所謂認定犯罪事實之證據，係指足以認定被告確有犯罪
    行為之積極證據而言，該項證據自須適合於被告犯罪事實認定，始得採為斷罪資
    料，如未能發現相當證據，或證據不足以證明，自不能以推測或擬制之方法，為
    裁判基礎，最高法院二十九年度上字第三一○五號、四十年台上字第八六號判例
    可資參照。
三、本件自訴人認被告涉有右揭犯行，無非係以自訴人記者會採訪通知、記者會全程
    錄影及其謄錄、九十一年十月三日、十一月六日報載資料等，為其所憑之主要論
    據。訊據被告丙○○固坦承於九十一年十一月六日在臺灣臺北地方法院檢察署前
    向媒體為上開言論，惟辯稱：其並未參加自訴人召開之記者會，因此不知道記者
    會全程內容為何，但是記者會召開以後，有七家媒體及四家電視台均報導自訴人
    有前開言論，涂醒哲認為不實，因此根據上開媒體內容委託其向自訴人提出誹謗
    告訴，其至地檢署遞狀時有記者詢問涂醒哲告訴內容，其才跟記者說：「我是代
    表涂醒哲署長來對乙○○委員提出誹謗告訴，因為涂醒哲認為楊委員在十月三日
    立法院舉行記者會時，說涂醒哲在疾病管制局局長任內，於辦公室內跟女職員發
    生性關係，被女清潔工撞見」，故上開言論是以告訴代理人立場代表涂醒哲提出
    ，且其內容是根據多家媒體報導而來，並無任何杜撰情事，亦無誹謗之故意等語
    ，經查：
    （一）按刑法第三百十條第三項前段規定：「對於所誹謗之事，能證明其真實者
          不罰」，此係針對言論內容與事實相符者之保障，並藉以限定刑罰權之範
          圍，非謂指摘或傳述誹謗事項之行為人，必須自行證明其言論內容確屬真
          實，始能免於刑責。惟行為人雖不能證明言論內容為真實，但依其所提證
          據資料，認為行為人有相當理由確信其為真實者，即不能以誹謗罪之刑責
          相繩，亦不得以此項規定而免除檢察官或自訴人於訴訟程序中，依法應負
          行為人故意毀損他人名譽之舉證責任，大法官會議釋字第五○九號解釋參
          照。
    （二）本件自訴人於九十一年十月三日召開記者會，記者會中有記者詢問：「委
          員，好像有說那個涂代署長在辦公室嘿咻... 」，自訴人答稱：「這個我
          要等到當事人能夠勇敢站出來以後，我才能向各位發言，好不好？因為現
          在當事人沒有足夠勇氣站出來」，記者又問：「那歐巴桑是怎麼跟妳講的
          ？說他是親眼看到，還是聽人家講的？」，自訴人稱：「他親眼看到，他
          不是聽人家講的」，記者又再度詢問關於涂醒哲在辦公室與女職員發生性
          關係之事時，自訴人則分別答稱：「過程也是和你們聽到的都一樣」、「
          因為連那個跟我說的歐巴桑她都很惶恐，因為他說了以後... 因為她也是
          甲頭路，現在頭路歹找，所以真失禮，我要這裡保留一下」等語，有記者
          會錄影帶譯文附卷可參，隔日（十月四日）聯合報、中華日報、自由時報
          、中央日報、台灣日報、民眾日報則分別報導「乙○○昨天召開記者會，
          指稱她曾接獲檢舉，涂醒哲在衛生署疾病管制局長任內，曾在辦公室內做
          一些不該做的事，還被打掃清潔的歐巴桑撞見」或「乙○○辦公室透露，
          有陳情人向立委檢舉涂醒哲在疾病管制局長任內，曾與女職員在局長辦公
          室內發生性關係，還被打掃的歐巴桑撞個正著」，且十月三日TVBS夜間焦
          點新聞、中天夜間新聞及十月四日年代夜間新聞、TVBS無線夜間新聞亦將
          前開記者會內容節錄播出，分別有報載內容及新聞內容譯文在卷可按，涂
          醒哲因而委由被告向自訴人提出誹謗告訴等情，亦有九十一年十一月六日
          告訴狀一紙附卷可參，是以既有高達十一家之媒體均報導自訴人稱涂醒哲
          有前開行為，則被告代涂醒哲提出誹謗告訴並向在場記者說明告訴內容，
          所述言論並非出於憑空杜撰，且其為開言論只是向記者說明涂醒哲告訴之
          內容，並非基於散佈於眾之意圖，尚難認被告有何誹謗自訴人之犯意存在
          。
    （三）再者，雖自訴人在記者會上並未親口直接表明「有歐巴桑看見涂醒哲與女
          職員在辦公室嘿咻」，但其對於記者所詢問之上開問題並未為否認之回答
          ，且反而附和記者之詞答稱：「是歐巴桑親眼看見的」、「過程跟妳們聽
          到的一樣」等語，辜不論自訴人是否有誹謗涂醒哲行為或上開言論是否構
          成誹謗罪，然自訴人於發現涂醒哲並非舔耳案之主角後，立即否認曾說過
          上述言論，且向媒體或立委提出告訴後，平面媒體則分別報導「... 由於
          乙○○夫婦不承認她們或辦公室友人放話給媒體，卻意外引起現場記者公
          憤... 多位在場記者氣憤表示，十月二日晚間接到來自乙○○辦公室的電
          話，並提及檢舉電話的事，而在十月三日上午記者會召開前十五分鐘，該
          辦公室吳姓助理也和多位媒體記者聊及此事... 一位平面記者更直接拿起
          行動電話給接到乙○○辦公室電話的某電視台女記者，要求當場和甲○○
          對質，但被甲○○拒絕，不過甲○○最後也改口稱，是有和媒體談到有人
          檢舉這件事，但他說，當時他也強調仍必須查證」、「被立委乙○○指稱
          在辦公室打掃曾撞見時任衛生署疾病管制局局長的涂醒哲與女職員「嘿咻
          」的清潔婦李真毓，是疾病管制局專職打掃局長辦公室的清潔人員，他昨
          日現身指出，聽到這件事第一個感覺就是覺得好笑，因為涂醒哲平時很忙
          ，為人很認真，她個人認為這是件不可能的事」（見十月三日台灣時報第
          三版、十月四日中央日報），則被告依據上開媒體報導，已有相當理由確
          信自訴人的確有誹謗涂醒哲之言論，揆諸前開大法官會議解釋，因認被告
          構成刑法第三百十條第三項前段免責事由。
      綜上所述，本件被告所陳述之言論並非出於誹謗之故意，且已提出許多媒體報
      導資料使人有相當理由相信其為真實，況被告為陳述時均依據媒體所載內容發
      言，未另外添加個人主觀判斷之杜撰之詞或誇大言論，揆諸前揭說明，本件不
      能證明被告犯罪、且其行為不罰，自應為無罪之諭知。
據上論斷，應依刑事訴訟法第三百四十三條、第三百零一條第一項，判決如主文。
中    華    民    國      九十二    年        五      月     三十       日
              臺灣臺北地方法院刑事第二庭
                                          法      官  蔡  如  琪
右正本證明與原本無異。
如不服本判決，應於判決送達後十日內，向本院提出上訴狀。
                                          書  記  官  黃  鈴  容
中    華    民    國      九十二    年        五      月     三十       日


司法院資訊處製作；財團法人民間司法改革基金會備份。
